【裁判字號】    89,判,2856
【裁判日期】    891005
【裁判案由】    土地稅法
【裁判全文】
最  高  行  政  法  院  判  決                  八十九年度判字第二八五六號
    原      告  甲○○○
    被      告  嘉義市稅捐稽徵處
    代  表  人  江兆國
右當事人間因土地稅法事件，原告不服財政部中華民國八十八年六月七日台財訴第0
00000000號再訴願決定，提起行政訴訟。本院判決如左：
    主  文
再訴願決定、訴願決定及原處分均撤銷。
訴訟費用由被告負擔。
    事  實
緣原告於民國七十三年五月二十五日因買賣取得坐落嘉義市○○段一一九九地號農業
用地（土地面積一、三九三‧六三平方公尺），並申准依農業發展條例第二十七條（
土地稅法第三十九條之二第一項）規定免徵土地增值稅新台幣（以下同）五三、二一
三元在案。嗣被告以八十六年十月二日八六嘉市稅財字第八六四一六六六三號函通知
原告如有不繼續耕作情事，應辦理補繳原免徵之土地增值稅，以免查獲受罰，又該輔
導函於八十六年十月三日合法送達有案。惟被告派員於八十六年十月八日會同農業、
地政單位人員實地勘查，查獲系爭農免土地雜草叢生、閒置不繼續耕作面積約為整筆
土地，被告遂依土地稅法第五十五條之二第一項第二款規定處以原免徵土地增值稅額
五三、二一三元兩倍罰鍰計一○六、四○○元（計至百元止）。原告不服，申請復查
及一再訴願，遞遭決定駁回，遂提起行政訴訟，茲摘敘兩造訴辯意旨如次：
原告起訴意旨略謂：原告於七十三年五月二十五日因買賣取得坐落嘉義市○○段一一
九九號溜一、三九三．六三平方公尺（以下簡稱系爭土地），因該土地係屬溜地，土
地甚為貧瘠，且因該土地常遭附近居民任意傾倒廢棄物，不利農業經營使用，為提高
該土地之農業經營使用價值，原告乃不惜血本出資於日前請人填平保養，惟被告於八
十六年十月八日會同農林、地政機關人員至現場勘查時，以該土地非依土地稅法第二
十二條之一規定之各項原因閒置不用，雜草叢生，核有違章，而處原告罰鍰一○六、
四○○元。惟查：（一）「依土地稅法第三十九條之二第一項取得之農業用地，取得
者於完成移轉登記後，有左列不繼續耕作情形之一者，處以原免徵土地增值稅額兩倍
罰鍰，其金額不得少於取得時申報移轉現值百分之二：一、再移轉於非自行耕作之農
民。二、非依第二十二條之一規定之各項原因，閒置不用者。三、非依法令變更為非
農業用地使用。」固為土地稅法第五十五條之二第一項所明定。惟系爭土地地目為「
溜」，有土地登記謄本可稽，依土地稅法施行細則第五十七條第一項第二款之規定，
係屬耕地以外之其他農業用地，非得為耕作之土地，則本件原告於中央排水完成後，
因系爭「溜」地，原非耕作土地，且地質貧瘠無法耕作，暫予植栽綠化，改變土質，
雖非耕作，仍屬農業經營之範疇，且係達成農業使用所為之必要工作，自無適用前開
法條處罰之餘地。乃被告不察，遽以前開土地非依土地稅法第二十二條之一規定之各
項原因閒置不用，雜草叢生核有違章論，而處原告罰鍰，顯有未當。（二）按「當事
人主張有利於己之事實，就其事實有舉證責任」，民事訴訟法第二七七條定有明文，
依行政訴訟法第三十三條於行政訴訟準用之。查系爭土地地目為「溜」，屬耕地以外
之其他農業用地，原係充作農地灌溉排水用地，雖於中央排水完成後，失卻灌溉排水
之功能，惟因久為農地排水之用，地質不沃，亦無法耕種農作物，已如上述。則本件
被告辯稱耕地以外之其他農業用地，土地登記謄本記載為「水」、「溜」地目之土地
，不得閒置，整筆土地均應耕作云云，除與土地稅法第五十七條第一項第二款規定相
牴觸外，亦屬利己事實，基上開規定，被告自應負舉證責任，乃被告並未舉證以實其
說，空言辯解，顯無足採。（三）系爭「溜」地，既作為農地灌溉排水用地，則於排
水溝渠建造完成，或灌溉水路改道時，必然長雜草，景色荒蕪，則原告予以填土並改
善土質，致先能生長各類草類，後能生長各耕作物，以盡地利，亦為農業用地使用方
式之一，並非閒置。乃被告不察，以系爭土地雜草叢生，閒置不繼續耕作面積約為整
筆土地，遂以土地稅法第五十五條之二第一項第二款規定處以原免徵土地增值稅額五
三、二一三元兩倍罰鍰計一○六、四○○元，顯屬違誤。又系爭「溜」地，既作農地
灌溉排水用地，並無所謂「因環境污染而致廢耕」之情形，特予敘明，請判決撤銷一
再訴願決定及原處分等語。
被告答辯意旨略謂：一、按「農業用地移轉免徵土地增值稅案件管制檢查作業要點」
第五點規定，農免土地應由稅務、地政、農業三個機關共同組成會勘小組作業，而其
中農業機關係負責農業用地使否作農業使用之認定。本件原告雖主張其於系爭土地之
填土及土質保養係屬農業經營之範疇；惟依八十六年十月八日會同農林、地政單位實
地勘查紀錄以觀，本件農免土地業經農業主管機關專職認定：「經現場勘查，閒置不
用（雜草叢生），違章面積約為整筆土地（確達五分之一）」有案，則原告未依規定
繼續作農業使用而閒置不用，至臻明確。另按當日實勘之照片以證，系爭農免土地雜
草叢生，一片荒蕪，彰顯確因長期閒置不用而荒廢，斷非原告所言其係植栽綠化，改
變土質屬農業經營範疇以蔽之。二、次查有關土地稅法第三十九條之二免徵土地增值
稅之規定，係為配合農業發展條例第二十七條規定，以利自耕農民取得農地，擴大農
場經營規模；是取得農免土地之所有權人，其對於整宗土地即全部負有繼續耕作之義
務；反之，其如未有同法第二十二條之一規定所列情形（一、因農業生產或政策之必
要而休耕者。二、因地區性生產部經濟而休耕者。三、因公害污染不能耕作者。四、
因灌溉排水設施損壞不能耕作者。五、因不可抗力不能耕作者等。）即未繼續作農業
使用或閒置不用，則其業已悖離農業用地之免稅意旨，且破壞農地之整體規劃，依同
法第五十五條之一規定各項原因閒置不用，違章事實洵堪認定，被告遽之裁處罰鍰，
誠屬允當。三、又按土地稅法第十條規定：「本法所稱農業用地，指供農作、森林、
養殖、畜牧即與農業經營不可分離之農舍、畜禽舍、倉儲設備、曬場、集貨場、農路
、灌溉、排水、漁用碼頭、水稻育苗用地、儲水池、農用溫室及其他農用之土地。」
同法施行細則第五十七條亦規定：「本法第三十九條之二第一項所稱依法作農業使用
時及繼續耕作之農業用地，指左列土地：一、耕地：依區域計畫法‧‧。二、耕地以
外之其他農業用地：依區域計畫法編定之林業用地、養殖用地、水利用地、或都市計
畫農業區、保護區及未依法編定地區而土地登記簿所記載為林、養、牧、原、池、水
、溜、溝八種地目之土地。」本件系爭土地取得時之使用分區為農業區，地目為「溜
」，係屬耕地以外農業用地，原告於七十三年六月二十二日會同原所有權人向被告申
請依土地稅法第三十九條之二規定申報移轉並檢附「繼續作農業使用承諾書」附案，
取得免稅農地後，自應繼續作農業使用，迨無疑義；本件果若原告所言，系爭土地原
係充作農業灌溉排水用地，於中央排水完成後，失卻灌溉排水功能，又因久為農業排
水用地，地質不沃，無法耕作農作物；則顯已喪失繼續作農業使用之條件甚明，是本
件原告於無法繼續作農業使用當時即應自動向被告補繳原免徵土地增值稅，方屬適法
，惟原告任系爭土地雜草叢生，一片荒蕪，閒置不用，既未於被告輔導函送達之時，
辦理補繳原免徵土地增值稅，嗣經被告會同農林、地政單位查獲後始執詞系爭「溜」
地係植栽綠化，改變土質，雖非耕作，仍屬農業經營範疇，或灌溉水路改道時，必然
長雜草，景色荒蕪並非閒置等語塘塞，甚而指責被告空言辯解，顯圖卸責免罰，訴狀
理由，要非可採，請判決駁回原告之訴等語。
    理  由
查本件被告以原告於七十三年五月二十五日因買賣取得系爭嘉義市○○段一一九九地
號農業用地，並申准依農業發展條例第二十七條（土地稅法第三十九條之二第一項）
規定免徵土地增值稅在案。嗣被告以八十六年十月二日八六嘉市稅財字第八六四一六
六六三號函通知原告如有不繼續耕作情事，應辦理補繳原免徵之土地增值稅，以免查
獲受罰。惟被告派員於八十六年十月八日會同農業、地政單位人員實地勘查，查獲系
爭農免土地雜草叢生、閒置不繼續耕作面積約為整筆土地，被告遂依土地稅法第五十
五條之二第一項第二款規定處以原免徵土地增值稅額五三、二一三元兩倍罰鍰計一○
六、四○○元（計至百元止）。原告不服，申請復查及一再訴願，遞遭決定駁回，固
非全然無見。惟按八十五年七月三十日修正公布之稅捐稽徵法第四十八條之三規定：
「納稅義務人違反本法或稅法之規定，適用裁處時之法律。但裁處前之法律有利於納
稅義務人者，適用最有利於納稅義務人之法律。」上開法條所稱之「裁處」，依修正
理由說明，包括訴願、再訴願及行政訴訟之決定及判決。次按同法第四十九條規定：
「滯納金、利息、滯報金、怠報金、短估金及罰鍰等，除本法另有規定者外，準用本
法有關稅捐之規定。但第六條關於稅捐優先及第三十八條，關於加計利息之規定，對
於罰鍰不在準用之列。」再按土地稅法第五十五條之二有關農地取得不繼續耕作時，
處以罰鍰之規定，應屬上開稅捐稽徵法第四十九條規定得準用同法有關稅捐規定之一
種，且同法既非另有排除準用之規定，本件復無該條但書規定之情形，自得依該條規
定準用同法第四十八條之三，於相關法律有變更時，適用最有利當事人之法律。查土
地稅法第五十五條之二有關農地取得者不繼續耕作時，處以罰鍰之規定，於八十九年
一月二十六日經修正刪除，刪除前依該科處罰鍰尚未確定者，依上開說明，應適用有
利於當事人之法律予以免罰。本件行政訴訟中（即裁處確定前），被告據以裁處之土
地稅法第五十五條之二規定既經總統公布刪除，已失其所據，原處分（復查決定）、
訴願決定及再訴願決定均未及審酌，自應由本院將再訴願決定、訴願決定及原處分（
復查決定）均撤銷，由被告另為適法之處分。
據上論結，本件原告之訴為有理由，爰依行政訴訟法施行法第二條、行政訴訟法第九
十八條第三項前段，判決如主文。
中    華    民    國     八十九      年      十      月       五        日
                    最 高 行 政 法 院  第 五 庭
                                審 判 長 法  官      廖  政  雄
                                         法  官      廖  宏  明
                                         法  官      趙  永  康
                                         法  官      林  清  祥
                                         法  官      姜  仁  脩
右  正  本  證  明  與  原  本  無  異
                                         法院書記官  蘇  金  全
中    華    民    國     八十九      年      十      月       六        日


司法院資訊處製作；財團法人民間司法改革基金會備份。
